【裁判字號】    98,訴,1747
【裁判日期】    981229
【裁判案由】    拆屋還地
【裁判全文】
臺灣板橋地方法院民事判決              98年度訴字第1747號
原      告  丁○○
訴訟代理人  張旭業律師
            楊珮君律師
被      告  甲○○
            乙○○
            丙○○
共      同
訴訟代理人  陳明宗律師
上列當事人間請求拆屋還地事件，本院於民國98年12月8 日言詞
辯論終結，判決如下：
    主      文
被告應將坐落台北縣蘆洲市○○段第二七四號地號土地上如附圖
編號Ａ所示、面積貳拾點零玖平方公尺，及同段第二七五號地號
土地上如附圖編號Ｂ所示、面積貳點柒貳平方公尺之地上物拆除
，將上開土地返還原告。
被告應給付原告新台幣壹萬貳仟伍佰零陸元，及自民國九十八年
十一月十八日起至清償日止，按年息百分之五計算之利息。
被告應自民國九十八年十一月二十一日起至返還第一項土地之日
止，按月給付原告新台幣壹仟柒佰捌拾柒元。
訴訟費用由被告負擔百分之九十，餘由原告負擔。
本判決第一、二、三項於原告以新台幣貳佰萬元供擔保後，得假
執行；但被告如以新台幣貳佰伍拾萬元為原告預供擔保，得免為
假執行。
原告其餘假執行之聲請駁回。
    事實及理由
壹、程序方面：按訴狀送達後，原告不得將原訴變更或追加他訴
    ，但請求之基礎事實同一，或擴張或減縮應受判決事項之聲
    明者，不在此限。民事訴訟法第255 條第1 項但書第2 款、
    第3 款定有明文。本件原告起訴時係請求被告拆屋還地，嗣
    追加相當於租金之不當得利之請求，復再追加備位之訴，主
    張倘被告抗辯兩造間有不定期租賃關係存在為可採，則備位
    請求被告給付租金，均核與上開規定相符，應予准許。
貳、原告主張：
一、先位之訴部分：
    緣原告於民國97年7 月15日，依土地法地第34條之1 規定，
    向訴外人李佳修、李佳駿買受坐落臺北縣蘆洲市○○段第27
    4 、275 地號兩筆（下稱系爭土地）之全部，並於98年4 月
    21日辦畢所有權移轉登記。詎系爭土地上竟遭被告之未辦保
    存登記之鐵皮屋地上物（下稱系爭鐵皮屋）無正當權源而佔
    用系爭第274 號地號土地如附圖編號A 所示、面積20.09 平
    方公尺，及佔用系爭第275 號地號土地如附圖編號B 所示、
    面積2.72平方公尺，合計22.81 平方公尺。經原告去函要求
    被告拆除系爭鐵皮屋並將土地返還原告，然被告置之不理，
    爰依民法第767 條規定，先位之訴請求被告將無權佔用系爭
    土地上之系爭鐵皮屋拆除，將土地返還原告，並依民法第17
    9 條規定，請求被告給付原告相當於租金之不當得利。而系
    爭鐵皮屋占有系爭第274 、275 地號土地面積各為20.09 平
    方公尺、2.72平方公尺，按土地法第97條第1 項、第105 條
    規定，系爭土地之申報地價自96年度迄今，系爭第274 地號
    土地為每平方公尺13,404元，系爭第275 地號土地為每平方
    公尺13,600元，以系爭土地公告地價總價之年息10% 為計算
    基準，則被告等自原告98年4 月21日取得系爭土地所有權至
    98年11月20日止計7 個月期間，應給付原告相當於租金之不
    當得利金額17,866元【計算式：｛（13404 ×20.09 ）＋（
    13600 ×2.72）｝×10% ×7 ÷12 =17866 ，元以下四捨五
    入】；又被告等於返還系爭土地予原告之前，被告應按月給
    付原告2,552 元【計算式：｛（13404 ×20.09 ）＋（1360
    0 ×2.72）｝×10% ÷12＝2552，元以下四捨五入】等語。
二、備位之訴部分：
    倘鈞院認被告係有權占有，兩造間應有租賃關係存在，則原
    告繼受前手之權利並基於自己之權利，爰按民法第421條規
    定，請求被告應給付自93年11月起至98年10月止，共計5年
    之租金，租金爰按系爭土地96年度申報地價之10% 計算，因
    此，共計應給付148,034 元【計算式：｛（13404 ×20.09
    ）＋（13600 ×2.72）｝×10% ×5=148034，元以下四捨五
    入】；另被告等自98年11月21日起應按月給付租金2,552 元
    【計算式：｛（13404 ×20.09 ）＋（13600 ×2.72）｝×
    10% ÷12＝2552，元以下四捨五入】等語。
三、聲明請求：
  (一)先位聲明：
    1.被告應將坐落台北縣蘆洲市○○段第274 地號土地之如附
      圖所示A 部分，面積為20.09 平方公尺，及坐落同段第27
      5 地號土地之如附圖B 所示部分，面積為2.72平方公尺，
      合計共22.81 平方公尺之地上物拆除，將土地返還原告。
    2.被告應給付原告17,866元，及自98年11月18日起至清償日
      止，按年息5%計算之利息。
    3.被告應自98年11月21日起至返還第1 項土地之日止，按月
      給付原告2,552元。
    4.第一至第三項聲明，願供擔保，請准宣告假執行。
  (二)備位聲明：
    1.被告應給付原告148,034元，及自98年11月18日起至清償
      日止，按年息5%計算之利息。
    2.被告應自98年11月21日起，按月給付原告2,552 元。
    3.第一項、第二項聲明，願供擔保，請准宣告假執行。
參、被告則以：被告父親呂志華原為系爭土地共有人之一，系爭
    地上物係被告父親約於民國70幾年間所興建，嗣被告父親於
    86年間去世，方由被告等繼承取得系爭土地之應有部分及其
    上之系爭地上物所有權（被告3 人就系爭鐵皮屋之應有部分
    各為1/3 ），是被告於占有之初即為系爭土地之共有人，依
    民法第425 條之1 規定，推定在系爭鐵皮屋得使用期限內，
    有租賃關係存在，則原告向其前手買受系爭土地，即應對被
    告繼續其原來之租賃關係，被告非無權占有等語，資為抗辯
    。併為答辯聲明：駁回原告之訴及假執行之聲請駁回。
肆、原告主張依土地法地第34條之1 規定之方式，向訴外人李佳
    修、李佳駿買受系爭土地之全部，並於98年4 月21日辦畢所
    權移轉登記，為系爭土地之所有權人，而被告所共有之系爭
    鐵皮屋占有系爭土地如附圖所示A 、B 部分，面積各為20.
    09平方公尺、2.72平方公尺等事實，為被告不爭執，復有原
    告所提土地登記謄本、地籍圖謄本、現場照片3 張等件為證
    ，並經本院到場勘驗及囑託臺北縣三重地政事務所測量人員
    現場測量屬實，製有勘驗筆錄（見本院卷第53至55頁）、及
    臺北縣三重地政事務所檢送之土地複丈成果圖（見本院卷第
    61頁）在卷可稽，另被告自認系爭鐵皮屋係渠等之父親呂志
    華所興建，呂志華於86年7 月間死亡後，由被告3 人繼承系
    爭鐵皮屋，應有部分各三分之一（見本院卷第45頁、第54頁
    、第110 頁），自堪信為真正。原告主張被告之系爭鐵皮屋
    係無權占有系爭土地等語，為被告否認，並以上開情詞抗辯
    。是兩造爭執要點厥為：被告主張其為有權占有，有無理由
    ？
伍、按各共有人按其應有部分，對於共有物之全部雖有使用收益
    之權。惟共有人對共有物之特定部分使用收益，仍須徵得他
    共有人全體之同意，非謂共有人得對共有物之全部或任何一
    部有自由使用收益之權利。如共有人不顧他共有人之利益，
    而就共有物之全部或一部任意使用收益，即屬侵害他共有人
    之權利。最高法院著有62年台上字第1803號判例可稽。本件
    原告主張系爭土地原本共有人多達四、五十人，其係依土地
    法第34條之1 規定方式而取得系爭土地所有權之全部等語，
    為被告不爭執，並有系爭兩筆土地之異動索引查詢資料各1
    份在卷足憑（見本院卷第68至93頁），縱系爭鐵皮屋係被告
    之父呂志華於70幾年間所興建而佔用如附圖所示A 、B 部分
    系爭土地，然被告始終未舉證證明被告之父呂志華於興建系
    爭鐵皮屋時，已徵得他共有人全體之同意，則依上開最高法
    院判例所揭意旨，即屬侵害他共有人之權利，而為無權占有
    ，呂志華所興建之系爭鐵皮屋既係無權占有系爭土地，則被
    告於86年間因呂志華死亡而繼承取得系爭鐵皮屋，亦猶仍為
    無權占有。是被告辯稱其占有之初為系爭土地之共有人，非
    無權占有云云，然被告就系爭土地之應有部分及系爭鐵皮屋
    所有權，均係繼承自呂志華而取得，呂志華本於70幾年間興
    建時即為無權占有，已詳如前述，則自不因被告於86年間繼
    承取得系爭鐵皮屋及系爭土地之應有部分即變為有權占有，
    被告該抗辯，顯無可採。
陸、另被告辯稱依民法第425 條之1 第1 項規定，推定在系爭鐵
    皮屋得使用期限內，有租賃關係存在，則原告向其前手買受
    系爭土地，即應對被告繼續其原來之租賃關係，被告非無權
    占有乙節。查，按民法第425 條之1 規定及最高法院48年台
    上字第1457號判例，必須土地及其土地上之房屋同屬一人所
    有，而僅將土地或僅將房屋所有權讓與他人，或將土地及房
    屋同時或先後讓與相異之人之情形，始有其適用。最高法院
    93年台上字第2554號、94年台上字第551 號裁判意旨可為供
    參。本件系爭鐵皮屋興建之時，系爭土地非僅只有所有權人
    呂志華1 人，而係共有人多達四、五十人，已如前述，自非
    土地及其土地上之房屋同屬一人所有，而僅將土地或僅將房
    屋所有權讓與他人，或將土地及房屋同時或先後讓與相異之
    人之情形，而無民法第425 條之1 規定之適用，被告該抗辯
    ，亦無可取。
柒、按所有人對於無權占有或侵奪其所有物者，得請求返還之；
    對於妨害其所有權者，得請求除去之，民法第767 條前段及
    中段定有明文。本件被告既無合法權源佔用原告系爭土地如
    附圖所示A 、B 部分，面積共22.81 平方公尺，是原告依上
    開規定請求被告將無權佔用系爭土地上之鐵皮屋拆除，並將
    該部分土地返還原告，洵為正當。
捌、次按無法律上之原因而受利益，致他人受損害者，應返還其
    利益，民法第179 條定有明文。又無權占有他人土地，可能
    獲得相當於租金之利益為社會通常之觀念，最高法院61年台
    上字第1695號判例可資參照。本件被告之鐵皮屋無權佔用原
    告系爭土地如附圖所示之A 、B 部分，揆諸上開說明，應認
    獲有相當於租金之利益，致原告受有損害，是原告依不當得
    利法律關係，請求被告自原告取得系爭土地所有權之98年4
    月21日起，至拆除系爭鐵皮屋返還無權占有之系爭土地之日
    止，按月給付相當於租金之不當得利，乃為有據。按城市地
    方房屋之租金，以不超過土地及其建築物申報總價年息10%
    為限，土地法第97條第1 項定有明文。所謂土地及建築物之
    總價額，依土地法施行法第25條規定，土地價額依法定地價
    ；建築物價額則依該管市縣地政機關估定之價額而言。而依
    土地法第148 條規定，土地所有權人依土地法所申報之地價
    為法定地價。則土地法第97條第1 項所謂土地申報價額即指
    該土地之申報地價而言。本院審酌系爭第274 、275 號地號
    土地96年度迄今之申報地價各為13,404元、13,600元，遭被
    告佔用之面積各為20.09 平方公尺、2.72平方公尺，此有土
    地登記謄本及臺北縣三重地政事務所土地複丈成果圖可稽（
    見本院卷第7 、8 、61頁），是系爭第274 、275 號地號土
    地申報地價總價各為269,286 元、36,992元（計算式：1340
    4 ×20.09 ＝269286、13600 ×2.72＝36992 ，元以下四捨
    五入），合計306,278 元（計算式：269286＋36992 ＝3062
    78）。本院依職權以網路地圖查詢系爭土地地理位置，斟酌
    該系爭土地位於蘆洲市○○路180 號，同路段上計有超商數
    家，生活機能尚佳，且由三民路可銜接三和路連接中山高速
    公路，交通尚稱便利等情狀，認應以系爭土地申報總價年息
    7%計算為允適，亦即，原告得請求被告自原告98年4 月21日
    取得系爭土地所有權至98年11月20日止計7 個月期間之相當
    於租金之不當得利金額12,506元（計算式：306278×7%÷12
    ×7 ＝12,506），及自98年11月21日起至返還所佔有之系爭
    土地之日止，按月給付原告每月相當於租金之不當得利金額
    1,787 元（計算式：306278×7%÷12＝1787），逾此範圍之
    請求，非有理由。
玖、綜上所述，原告先位之訴基於物上請求權及不當得利法律關
    係，請求：被告應將坐落系爭土地上如附圖A 、B 所示、
    面積共22.81 平方公尺之地上物拆除，將上開土地返還原告
    ，及被告應給付原告12,506元及自98年11月21日起至清償
    日止，按年息5%計算之法定遲延利息，暨被告應自98年11
    月21日起至返還前開土地之日止，按月給付原告1,787 元部
    分，為有理由，應予准許，逾此範圍之請求，即非正當，應
    予駁回。原告先位之訴既有理由，其備位之訴，本院即毋庸
    審究，附此敘明。
拾、原告陳明願供擔保，聲請宣告假執行，經核就其先位之訴勝
    訴部分並無不合，爰酌定相當之擔保金額予以准許；至於原
    告敗訴部分，其假執行之聲請，失所依據，併駁回之。
拾壹、因本案事證已臻明確，兩造其餘主張、陳述、攻擊防禦方
      法及所提之證據，經本院審酌後認於本判決結果不生影響
      ，爰不一一論述，附此敘明。
拾貳、結論：原告先位之訴為一部有理由，一部為無理由，依民
      事訴訟法第79條、第390 條第2 項、第392 條，判決如主
      文。
中    華    民    國    98    年    12    月    29    日
                  民事第一庭  法    官  陳翠琪
以上正本係照原本作成
如對本判決上訴，須於判決送達後20日內向本院提出上訴狀
中    華    民    國    98    年    12    月    30    日
                              書 記 官  簡曉君

司法院資訊處製作；財團法人民間司法改革基金會備份。
